臺灣臺中地方法院民事判決　　　　　　　 96年度訴字第478號
原　　　告　台中市政府
法定代理人　甲○○
訴訟代理人　廖志祥律師
複 代 理人　蘇哲科律師
被　　　告　丙○○
　　　　　　乙○○
上　二　人
訴訟代理人　陳聰能律師
複 代 理人　賴書貞律師
被　　　告　丁○○
訴訟代理人　陳益軒律師
上列當事人間請求返還不當得利等事件，本院於民國96年12月6
日言詞辯論終結，判決如下：
    主      文
被告丙○○、乙○○應連帶給付原告新台幣貳佰貳拾壹萬玖仟伍
佰貳拾元，及被告丙○○自民國九十六年二月二十五日起、被告
乙○○自民國九十六年三月十三日起，均至清償日止，按年息百
分之五計算之利息。
原告其餘之訴駁回。
訴訟費用由被告丙○○、乙○○連帶負擔三分之二，餘由原告負
擔。
本判決第一項原告勝訴部分，於原告以新台幣柒拾肆萬元為被告
丙○○、乙○○供擔保後，得假執行。但被告丙○○、乙○○以
新台幣貳佰貳拾壹萬玖仟伍佰貳拾元為原告供擔保後，得免為假
執行。
原告其餘假執行之聲請駁回。
    事實及理由
一、原告起訴主張：
  (一)原告於民國78年1月間，為獎勵民間投資開發本市都市計畫
    編號「市六四」市場用地，將其中市有地即台中市○區○○
    段98之113地號土地（下稱系爭土地）作為獎勵民間投資作
    多目標使用，嗣後由被告丙○○取得投資興辦權，並依都市
    計畫法第53條規定租用土地，原告與被告丙○○於78年6月
    間簽訂「台灣省台中市公有基地租賃契約」（下稱系爭租賃
    契約），由原告出具土地使用同意書，被告丙○○於系爭土
    地上興建建物使用，租約期限自78年6月15 日起至81年12月
    31日止，每3年換約一次，最近一次租期為自85年1月1日至
    87年12月31日止。因被告丙○○所承租之系爭土地係非公用
    基地，故本件租金計算標準，係依「台中市市有非公用基地
    房屋租金率基準」第2條計算（計算式：年度土地申報地價
    ×承租土地面積×年息5%×期間），惟被告丙○○自86年1
    月1日起即未再繳納租金並辦理換約，又系爭租賃契約已於
    87年12月31日屆滿，兩造間即無租賃關係存在。被告丙○○
    仍繼續占用系爭土地，係無法律上原因而受有利益，原告爰
    請求相當於租金之不當得利，則原告依系爭租賃契約向被告
    丙○○請求租金及違約金共計新台幣（下同）956,068元，
    相當於租金之不當得利1,263,452元，分列如下：
    1.租金：
      (1)86年1月1日至86年6月30日：
        7184×1210×5%×1/2＝217,316；
      (2)86年7月1日至86年12月31日：
        7,400×1210×5%×1 /2＝223,850
      (3)87年1月1日至87年6月30日：
        7,400×1214×5%×1/2＝223,850；
      (4)87年7月1日至87年12月31日：
        7,400×1214×5%×1/2＝223,850，
      共計積欠租金為888,866元 (計算式：217,316＋223,850
      ＋223,850＋223,850＝888,866)。
    2.給付遲延之違約金：
      被告逾3個月以上未繳納租金，依系爭租賃契約第4條第4
      項規定，應給付欠額10%為給付遲延之違約金88,887元 (
      計算式：888,866×10%＝88,887)。
    3.移轉建物之違約金：
      被告丙○○目前仍未購得系爭土地，卻將坐落系爭土地上
      之建物移轉予第三人，顯然違反系爭租賃契約第11條規定
      ，應給付2年年租金之違約金，即895,400元 (計算式：
      7,400 ×1214×5%×2＝895,400)。
    原告經行使質權，於89年12月21日發函通知台中市農會解除
    被告丙○○於該農會之定期存款單843,000元、利息74,085
    元，解約清償後，被告丙○○尚積欠原告956,068元 (計算
    式：888,866＋88,887＋895,400－843,000－74,085＝
    956,068) 。
    4.相當於租金之不當得利：
      按民法第179條、第181條及土地法第79條、第105條規定
      ，相當於租金之不當得利價額係依被告丙○○目前建物占
      用系爭土地面積乘以系爭土地申報地價之5%計算每年所獲
      利益，則自88年1月1日至95年12月31日止共計8年，共為
      1,263, 452元 (計算式：426.0000000×7,400×5%×8＝
      1,263,452)。
  (二)被告丁○○、乙○○係就被告丙○○與原告簽訂系爭租賃契
    約擔任保證人，依系爭租賃契約第16條規定，應負連帶清償
    責任。為此爰依租賃契約及連帶保證之法律關係，提起本件
    訴訟，並聲明：被告應連帶給付原告2,219,520元，及自起
    訴狀繕本送達之翌日起至清償日止，按週年利率5% 計算之
    利息；並願供擔保，請准宣告假執行。
二、被告丙○○、乙○○對積欠原告自86年1月1日起至87年12月
    31日止之之租金共888,866元、遲延給付租金之違約金
    88,887元乙事不爭執，惟抗辯：該等債權已罹於五年時效而
    消滅，被告等拒絕給付。又移轉建物之違約金895,400元，
    依系爭租賃契約第11條規定依年租金2倍計算，核有過高情
    事，依民法第252條規定，請求酌減至相當之數額。被告丙○○於78年間與原告簽訂「台中市獎勵投資興建公共設施五
    街零售市場契約書」，被告丙○○於簽約時已依契約第2條
    規定交付面額50萬元共200萬元之中央建設公債78年度甲種
    第二期債票4紙以為擔保金，然上開工程完成50%時，原告未
    依約無息發還1/2，且於工程竣工合格並於82年6月30日取得
    建築使用執照後，亦未依約將上開擔保金無息返還被告丙○○，嗣被告丙○○多次申請發還，原告始於84年間同意先發
    還1/2，被告丙○○因上開中央建設公債係於78年1月18日發
    行，償還期限為5年，期滿還清，已屆滿還本期限，要求原
    告應將上開全部公債發還，並由被告丙○○另交付1/2擔保
    金即面額843,000元之定期存款單（以84年4月13日起至85年
    4月13日止計12月為期，利率為年息7.75%，利息共65,332.
    5元之定期存款單，下稱系爭定期存單）予原告，由系爭定
    期存單面額約略擔保金1/2即明（1,685,570÷2＝842,785≒
    843,000）。又系爭租賃契約並無就給付押租金有何約定，
    且系爭租賃契約正本於84年12月26日始由原告以84府建場字
    第173172號函被告3人，租賃期間係自85年1月1日至87年12
    月31日止，則被告丙○○並無於租賃契約開始8個月前即84
    年4月13日即已交付系爭定期存單予原告之可能。原告主張
    就系爭定期存單與被告丙○○間訂有押租金契約乙事，被告
    等否認之，原告就上開主張自負有舉證責任。原告持系爭定
    期存單，向台中市農會解約領取843,000元、利息74,085元
    ，原告並未知會被告丙○○，未向被告丙○○表示上開款項
    已由原告轉作清償積欠租金、違約金之任何意思表示，或取
    得被告丙○○之同意，自不得迨於本件訴訟中始主張上開款
    項係由被告丙○○清償予原告以作為租金、違約金之給付云
    云，而使其已罹於時效之租金、違約金債權再發生已清償之
    效力。原告縱提出89年11月21日89府經市字第163506號函主
    張已通知被告丙○○將系爭定期存單抵繳積欠租金之意思表
    示，該函雖將被告丙○○載為副本收受者，然被告丙○○並
    未收到該函，則上開意思表示，並未到達被告丙○○，自不
    發生抵銷之效力。再者，系爭土地之租賃期間依系爭租賃契
    約第3條所示，係自85年1月1日至87年12月31 日止，則原告
    於該函表示被告丙○○積欠租金自86年1月至88年12月土地
    租金1,336,566元，亦與系爭租賃契約約定不符。故系爭定
    期存單係為上開興建市場契約之擔保金，非承租系爭土地之
    押租金，原告於被告丙○○依核准投資興辦計畫完成興建地
    上物並取得使用執照後，應負有將系爭定期存單返還被告丙○○之義務。被告丙○○於96年5月10日以答辯狀送達原告
    ，即於96年5月10日言詞辯論期日以該答辯狀向原告主張以
    不當得利債務，與原告逕行領取而應返還被告丙○○之系爭
    定期存單債權，互為抵銷之意思表示，則該抵銷之意思表示
    已對原告發生效力。原告於96年10月4日辯論狀主張以定期
    存單債務與租金債權，向被告丙○○再為抵銷表示，自不生
    效力。原告於租約屆滿後所請求相當於租金之不當得利，名
    稱雖與租金異，然實質上仍為使用土地之代價，原告應同樣
    按時收取，不因其契約終止而謂其時效之計算應有不同，有
    最高法院49年台上字第1730號判例可為參考，則原告請求不
    當得利部份，被告主張5年短期消滅時效，就起訴前已逾5年
    之不當得利部分拒絕給付。被告等並以不當得利債務與原告
    應返還之定期存單債務互為抵銷。被告乙○○另補充抗辯：
    雖就系爭租賃契約擔任保證人，然依系爭租賃契約第16條規
    定，僅就保證履行契約，並願負損害賠償責任，則就原告請
    求不當得利1,263,452元部分，不在其保證範圍內，被告乙○○無庸負連帶給付責任。被告丁○○則以：否認系爭租賃
    契約為其親自簽名蓋印，主張不負連帶保證責任等語置辯。
    並均聲明：駁回原告之訴及假執行之聲請；如受不利判決，
    願供擔保請准免為假執行之宣告。
三、兩造不爭執之事實：
  (一)原告與被告丙○○於78年6月簽訂系爭租賃契約，該租約每3
    年換約一次，最後一次係於84年換約，租期自85年1月1日起
    至87年12月31日止，被告乙○○就該租約擔任被告丙○○之
    連帶保證人。
  (二)被告丙○○目前移轉他人使用建物面積為426.0000000平方
    公尺。
  (三)被告丙○○積欠原告自86年1月1日起至87年12月31日止之租
    金共888,866元、遲延給付租金之違約金88,887元。
四、本院得心證之理由：
    本件兩造就下列事項：(一)被告丁○○有無就系爭租賃契約擔
    任被告丙○○之連帶保證人？(二)被告乙○○就系爭租賃契約
    應負保證責任之範圍為何？(三)原告得請求被告給付之租金、
    給付遲延違約金、移轉建物違約金、相當於租金之不當得利
    之金額各為何？(四)系爭定期存單是否為系爭租賃契約之擔保
    ？如是，原告得否以該筆定期存單之金額抵償被告就系爭租
    賃契約所積欠之債務？(五)被告就原告所請求之債務主張時效
    抗辯，是否有理等節迭有爭執，茲分別說明如下：
  (一)被告丁○○有無就系爭租賃契約擔任被告丙○○之連帶保證
    人？
    1.兩造之陳述：
      原告主張：
      (1)依證人即被告丙○○之證詞可知，當時被告丁○○同意
        答應擔任保證人。另被告丁○○於系爭租賃契約與上開
        興建市場契約皆擔任保證人，益證被告丁○○係同意擔
        任保證人而授權被告丙○○簽名等語。
      (2)倘被告丁○○未同意於系爭租賃契約上簽名、蓋印，則
        被告丙○○公司之總經理郭再生應無將其列為保證人之
        理。被告丁○○於收受追加起訴書狀後，係質問被告丙○○「不該讓他被告」，而非質問被告丙○○「為何偽
        造自己簽名、印文」等情觀之，被告丁○○於簽約前已
        知悉並同意為保證人。
      (3)被告丁○○並無就丙○○於系爭租賃契約簽名、蓋印乙
        事提起刑事偽造文書告訴，以釐清責任，足證被告丁○○應有於事前授權或事後同意擔任保證人。
      (4)原告當時承辦系爭租賃契約之員工業已退休並定居國外
        ，原告已無法查究系爭租賃契約是否曾為對保。惟經證
        人丙○○證稱保證人即被告丁○○之簽名蓋印並非本人
        親為，故原告當時承辦員工應無對保。
      被告丁○○辯稱：否認系爭租賃契約為其親自簽名蓋印
        ，亦未授權他人簽名蓋印，其不負連帶賠償責任等語。
    2.本院認定之理由：
      證人即被告丙○○於96年10月11日言詞辯論期日結證稱：
      「（原告訴訟代理人問：系爭契約書是你簽約的，丁○○
      是否你覓保的？）答：這份契約書我事先不知道，之前沒
      有看過，契約書上我的簽名不是我自己簽的，從契約書上
      的筆跡看來，可能是我概括授權我們公司總經理郭再生簽
      的，丁○○雖然在我們公司沒有擔任任何職位，但與我們
      公司的人很熟，也常常來我們公司訪問或聊天，我不知道
      當時我公司的人是如何找保證人的，但乙○○在接到本件
      起訴狀後有表示他當時有同意要擔任系爭合約的保證人，
      但並非他親自去簽名蓋章的，而丁○○於前陣子與我通電
      話，有質問我不該讓他被告，但他也沒有強烈否認他有擔
      任本件保證人。丁○○的簽名應該也是郭再生簽的，丁○○的印章哪裡來的我也不知道。」「（原告訴訟代理人問
      ：你剛才說系爭契約書上丁○○的簽名應該是總經理郭再
      生代簽的，丁○○有無同意你或郭再生要擔任系爭契約書
      的保證人？）答：我是概括授權給我公司的人，沒有發生
      問題，公司的人不會跟我講，這份契約書我事先不知道，
      現在丁○○很抱怨我為何把他拖下水，但他並沒有強烈的
      否認他有保證。」等語。可知證人丙○○雖表示被告丁○○曾有同意要擔任系爭租賃契約之連帶保證人，但並不確
      知被告丁○○有無親自參與對保，或有無授權郭再生或其
      他人代理簽訂系爭租賃契約。且原告亦自承原告員工就系
      爭租賃契約應未辦理對保乙情，又原告亦未能舉出其他證
      據證明被告丁○○確有就系爭租賃契約擔任被告丙○○之
      連帶保證人，是原告請求被告丁○○就系爭租賃契約擔任
      連帶保證之責，顯於法無據。
  (二)被告乙○○就系爭租賃契約應負保證責任之範圍為何？
    1.兩造之陳述：
      原告主張：被告乙○○應就被告丙○○因系爭租賃契約
        所應負之租金、給付遲延違約金、移轉建物違約金等債
        務，負連帶保證之責等語。
      被告乙○○辯稱：其雖就系爭租賃契約擔任保證人，然
        依系爭租賃契約第16條約定，其僅就保證履行契約，並
        願負損害賠償責任，則就原告請求不當得利1,263,452
        元部分，不在其保證範圍內，其無庸負連帶給付責任等
        語。
    2.本院認定之理由：
      按就承租人之債務負保證責任者，其所保證之範圍，包括
      租賃關係終止後，因承租人未履行返還租賃物義務而生之
      損害賠償。系爭租賃契約之承租人羅○寶於租賃關係終止
      後，未履行其返還租賃物之義務，上訴人孫○城為其連帶
      保證人，原審因認其應負連帶保證責任，命其與羅○寶連
      帶賠償被上訴人相當於租金之損害金，於法並無不合（最
      高法院87年度台上字第2428號裁判參照）。本件觀諸系爭
      租賃契約第16條約定：「承租人應覓具保證人，保證履行
      契約，並願負連帶賠償責任及願拋棄先訴抗辯權」等語，
      準此，倘系爭租賃契約之承租人（即被告丙○○）因租賃
      關係消滅後遲延返還租賃物時，承租人即因此受有不當得
      利，出租人（即原告）則受有損害，如出租人依不當得利
      返還請求權，請求承租人返還相當於租金之損害，則此種
      不當得利返還請求權，本屬損害賠償之性質，原非租金之
      替補，依該條約定，承租人之保證人（即被告乙○○）自
      應就此不當得利債務負連帶保證之責。是被告乙○○辯稱
      ：其就被告丙○○之不當得利債務毋庸負連帶保證之責云
      云，顯於法無據，難以採憑。
  (三)原告得請求被告丙○○、乙○○給付之租金、給付遲延違約
    金、移轉建物違約金、相當於租金之不當得利之金額各為何
    ？
    1.兩造之陳述：
      原告主張：被告丙○○積欠原告租金888,866元、給付
        遲延之違約金88,887元、移轉建物之違約金895,400元
        及相當於租金之不當得利1,263,452元等語。
      被告丙○○、乙○○原於96年5月10日答辯狀自認其等
        積欠原告租金888,866元、給付遲延之違約金88,887元
        、移轉建物之違約金895,400元，但主張時效抗辯。惟
        於96年12月3日再以答辯五狀撤銷就移轉建物之違約金
        895,400元之自認，並主張該違約金額係依年租金2倍計
        算，核有過高情事，爰依民法第252條規定，請求酌減
        至相當之數額。
    2.本院認定之理由：
      本件原告主張被告丙○○積欠原告自86年1月1日起至87
        年12月31日止之租金共888,866元、遲延給付租金之違
        約金88,887元乙節，已為被告丙○○、乙○○所自認；
        另原告主張被告丙○○積欠原告自88年1月1日起至95年
        12月31日止，共計8年相當於租金之不當得利，總計
        1,263,452元，亦為被告丙○○、乙○○所不爭執，視
        同自認該事實，自堪信原告此部分之主張為真正。
      再者，原告主張被告丙○○目前仍未購得系爭土地，卻
        將坐落系爭土地上之建物移轉予第三人，顯然違反系爭
        租賃契約第11條約定，應給付2年年租金之違約金，即
        895,400元 (計算式：7,400×1214×5%×2＝895,400)
        等語；而被告丙○○、乙○○已自認被告丙○○目前仍
        未購得系爭土地，卻將坐落系爭土地上之建物移轉予第
        三人，違反該條約定之事實，此部分事實即堪信為真實
        。且觀諸系爭租賃契約第11條約定：「本租約出租之基
        地，在興辦計畫完成後仍無法購得該基地，承租人不得
        將地上建物移轉他人，違者終止契約並處以年租金二倍
        違約金」等語，原告自得依該條約定處以被告丙○○違
        約金。
      又原告原自認系爭移轉建物之違約金為895,400元，其
        後復撤銷此部分之自認。然按「自認之撤銷，除別有規
        定外，以自認人能證明與事實不符或經他造同意者，始
        得為之」，民事訴訟法第279條第3項定有明文。復按「
        約定之違約金額過高者，法院得減至相當之數額」，為
        民法第252條所明定，此規定乃係賦與法院得依兩造所
        提出之事證資料，斟酌社會經濟狀況並平衡兩造利益而
        為妥適裁量、判斷之權限，非謂法院須依職權蒐集、調
        查有關當事人約定之違約金額是否有過高之事實，而因
        此排除債務人就違約金過高之利己事實，依辯論主義所
        應負之主張及舉證責任。況違約金之約定，為當事人契
        約自由、私法自治原則之體現，雙方於訂約時，既已盱
        衡自己履約之意願、經濟能力、對方違約時自己所受損
        害之程度等主、客觀因素，本諸自由意識及平等地位自
        主決定，除非債務人主張並舉證約定之違約金額過高而
        顯失公平，法院得基於法律之規定，審酌該約定金額是
        否確有過高情事及應予如何核減至相當數額，以實現社
        會正義外，當事人均應同受該違約金約定之拘束，法院
        亦應予以尊重，始符契約約定之本旨」（最高法院93年
        度台上字第909號判決意旨參照）。經查，被告丙○○
        、乙○○並未就該約定之違約金額何以過高而顯失公平
        乙節，舉證以實其說；且本院審酌被告丙○○違約將系
        爭土地上建物移轉他人，致原告無法利用系爭土地，其
        損害實不低於相當於系爭土地之二年租金。故原告請求
        被告丙○○、乙○○依約給付系爭移轉建物違約金
        895,400元，客觀上難認有過高之情事，是被告丙○○
        、乙○○抗辯兩造約定之違約金過高，實無可採，其請
        求酌減，自無理由。
  (四)系爭定期存單是否為系爭租賃契約之擔保？
    1.兩造之陳述：
      原告主張：
        系爭定期存單為系爭租賃契約之擔保金：
      (1)依據上開興建市場契約第2條第2項所示「於取得建築使
        用執照後無息發還」，而被告丙○○所建市場已於82年
        6月30日取得使用執照，原告業將契約保證金之面額50
        萬元共200萬元之中央建設公債78年度甲種第二期債票4
        紙返還被告丙○○，被告丙○○於96年7月31日答辯(二)
        狀已自認，且依上開興建市場契約所示擔保金額為
        1,685,570元，核與系爭定期存單之金額不符。被告丙○○對原告又無其他債務，並無再提供系爭定期存單為
        擔保之必要，則被告丙○○於84年6月24日提供系爭定
        期存單顯與上開興建市場契約之保證金無涉，而為系爭
        租賃契約之現在或將來所發生之債務供作擔保之用。
      (2)被告丙○○於78年6月起即與原告訂定系爭土地之租賃
        契約，每3年換約一次，而最近為85年1月1日至87年12
        月31日，則兩造間之租賃契約於78年6月即開始，84年6
        月24日租賃契約存續中，被告丙○○提出系爭定期存單
        以為擔保。
      (3)被告丙○○與原告訂定系爭租賃契約後，另就押租金契
        約之訂立，互相表示意思一致，隨後被告丙○○即將系
        爭定期存單交付原告作為押租金，縱被告丙○○就押租
        金未為明示之意思表示，至少有默示之意思表示存在，
        否則被告丙○○並無須交付系爭定期存單予原告。
      (4)依94年6月24日原告與被告丙○○所簽立之「台中市農
        會定期存款存單」質權設定通知書所示內容，足證被告
        丙○○與原告達成合意，由系爭定期存單得主張之債權
        範圍內，設定最高限額權利質權。系爭租賃契約內雖未
        載明被告丙○○需為權利質權之設定，惟原告與被告丙○○自84年6月24日後除系爭租賃契約外，並無其他債
        權債務關係。原告所有之租金債權，亦發生在質權設定
        後，則上開質權顯為擔保該租金債權。
      被告丙○○、乙○○主張：
        系爭定期存單為上開興建市場契約之保證金：
      (1)被告丙○○於78年間與原告簽訂上開興建市場契約，被
        告丙○○於簽約時已依該契約第2條規定交付面額50萬
        元共200萬元之中央建設公債78年度甲種第二期債票4紙
        以為擔保金，然上開工程完成50%時，原告未依約無息
        發還1/2，且於工程竣工合格並於82年6月30日取得建築
        使用執照後，未依約將上開擔保金無息返還被告丙○○
        ，嗣被告丙○○多次申請發還，原告始於84年同意先發
        還1/2，被告丙○○因上開中央建設公債係於78年1月18
        日發行，償還期限為5年，期滿還清，已屆滿還本期限
        ，要求原告應將上開全部公債發還，並由被告丙○○另
        交付面額843,000元之系爭定存單予原告，由系爭定期
        存單面額約略擔保金1/2即明（1,685,570÷2＝842,785
        ≒843,000），法院應命原告提出相關之申請書、回復
        文件及內部會簽資料。
      (2)系爭租賃契約並無就給付押租金有何約定，且系爭租賃
        契約正本於94年12月26日始由原告以84府建場字第1731
        72號函被告3人，租賃期間係自85年1月1日至87年12月
        31日止，則被告丙○○並無於系爭租賃契約開始8個月
        前即84年4月13日即已交付系爭定期存單予原告之可能
        。
      (3)原告主張就系爭定存單與被告丙○○間訂有押租金契約
        乙事，被告等否認之，原告就上開主張自負有舉證責任
        。
    2.本院認定之理由：
      遍觀系爭租賃契約之約定，兩造確未於系爭租賃契約內
        記載有關押租金、擔保品或系爭定期存單等事。然本件
        系爭租賃契約係於78年6月簽訂，每3年換約一次，最後
        一次係於84年換約，租期自85年1月1日起至87年12月31
        日止，前已敘明，是原告主張其於84年6月24日系爭租
        賃契約存續中要求被告丙○○提出系爭定期存單以為擔
        保等語，非無可能。
      再者，被告丙○○另於78年間與原告簽訂上開興建市場
        契約，且被告丙○○於簽約時已依該契約第2條規定交
        付面額50萬元共200萬元之中央建設公債78年度甲種第
        二期債票4紙（下稱中央建設公債債券）以為擔保金，
        而被告丙○○所建市場已於82年6月30日取得使用執照
        ，又雙方有於上開興建市場契約第2條第2項約定「於取
        得建築使用執照後無息發還」乙情，亦為兩造所不爭執
        ，自可信為真正。準此，被告丙○○所建市場既已於82
        年6月30日取得使用執照，自得於斯時依上開興建市場
        契約第2條第2項「於取得建築使用執照後無息發還」之
        約定，要求原告返還該等供擔保之中央建設公債債券。
      而原告主張其業將上開興建市場契約供擔保之中央建設
        公債債券返還被告丙○○等語，被告丙○○雖未予爭執
        ，然辯稱：其取得建築使用執照後，經多次發還，原告
        僅發還將中央建設公債債券之1/2，其因中央建設公債
        債券係於78年1月18日發行，償還期限為5年，期滿還清
        ，已屆滿還本期限，要求原告應將上開全部公債發還，
        並由其另交付面額843,000元之系爭定存單予原告，由
        系爭定期存單面額約略擔保金1/2即明（1,685,570÷2
        ＝842,785≒843,000），法院應命原告提出相關之申請
        書、回復文件及內部會簽資料等語。惟原告否認被告丙○○此部分抗辯，並主張：其內部並無被告丙○○所稱
        之申請書、回復文件及內部會簽資料等語。衡諸被告丙○○既於82年6月30日即有權請求原告發還中央建設公
        債債券，何以仍願意就上開興建市場契約另行交付系爭
        定期存單予原告以為擔保，甚不合情理。況被告丙○○
        亦未能舉證其於交付系爭定期存單後曾於何時請求原告
        發還，倘系爭定期存單確為上開興建市場契約之擔保，
        而被告丙○○依約已得請求發還全部之擔保品，何以被
        告丙○○於十幾年來未曾積極請求原告依約發還？此亦
        與事理有違。至系爭定期存單之面額縱與約略相當於上
        開興建市場契約擔保金1/2，仍難遽認系爭定期存單係
        為上開興建市場契約之擔保金。
      依上說明，被告丙○○於84年6月24日提供系爭定期存
        單予原告時，雙方既僅有系爭租賃契約存續中，且被告
        丙○○依上開興建市場契約早得請求原告發還中央建設
        公債債券，應認系爭定期存單係被告丙○○就系爭租賃
        契約所提供之擔保甚明。又依卷附84年6月24日原告與
        被告丙○○就系爭定期存單所簽立之「質權設定通知書
        」，其上記載：「…說明：一存款人丙○○為擔保台中
        市政府 (質權人)債權起見，茲檢附後列質物明細表所
        載存單 (即系爭定期存單)請貴會 (即台中市農會)註記
        後將該存單提交質權人。嗣後非經質權人向貴會提出『
        質權消滅通知書』，存款人絕不逕予處分存款。二存款
        人聲明：質權人實行質權時，除依貴會規定不得中途解
        約提取之存單外，茲授權質權人得就其他設質存單隨時
        向貴會表示中途解約，由質權人實行質權。又質權人實
        行質權時，貴會得逕依質權人提出之『實行質權通知書
        』所請求之債權金額而為給付，毋需就該債權為實體上
        之審核，存款人絕無異議」等語，並為兩造所不爭執，
        堪予採認。衡諸系爭租賃契約內雖未載明被告丙○○需
        為權利質權之設定，惟原告與被告丙○○自84年6月24
        日後除系爭租賃契約外，並無其他債權債務關係，且原
        告就系爭租賃契約所有之債權，亦均發生在上開質權設
        定後，則上開質權顯為擔保系爭租賃契約之債權，應認
        被告丙○○與原告已達成合意，由系爭定期存單得主張
        之債權範圍內，用以清償系爭租賃契約之債權。
      本件原告與被告丙○○既已簽立上開「質權設定通知書
        」，並據以通知台中市農會（有台中市農會之覆函，附
        於本院卷第145頁可憑），則原告自得依上開「質權設
        定通知書」被告丙○○之聲明事項，就系爭租賃契約所
        生之債權，隨時請求台中市農會就系爭定期存單予以解
        約取償，並無需徵得被告丙○○之同意，且台中市農會
        亦毋需就該債權為實體上之審核。是原告於89年12月21
        日就系爭租賃契約自86年1月1日起至87年12月31日止之
        租金及自88年1月1日起至88年12月31日止相當於租金之
        不當得利共計1,336,566元部分，發函請求台中市農會
        就系爭定期存單予以解約取償，嗣經台中市農會辦理解
        約而將系爭定期存單之面額843,000元及利息74,085元
        交付原告時，原告即就系爭租賃契約之租金及相當租金
        之不當得利等債權在917,085元之範圍內發生清償之效
        力。至原告於此所發予台中市農會之函文內雖誤載被告
        丙○○所欠租金之期間，仍無礙原告獲償之權利。
  (五)被告就原告所請求之債務得否主張時效抗辯？
    1.兩造之陳述：
      被告丙○○、乙○○主張：原告所請求之租金、違約金債
      權部分，已罹於5年時效而消滅，被告行使時效抗辯權，
      拒絕給付；另原告請求相當於租金之不當得利部分，被告
      亦主張5年短期消滅時效，就起訴前已逾5年之不當得利部
      分拒絕給付等語。惟為原告所否認，並為如上之主張。
    2.本院認定之理由：
      按違約金之約定，為賠償給付遲延所生之損害，於債務
        人給付遲延時，債權人始得請求，既非定期給付之債務
        ，其時效為十五年而非五年（最高法院72年度台上字第
        1221號裁判及95年度台上字第633號裁判參照）。是本
        件被告丙○○、乙○○就原告依約所請求之給付遲延之
        違約金88,887元及違約移轉建物之違約金895,400元，
        主張時效抗辯，自屬無據，難以准許。
      次按「民法第126條所謂之租金債權係指承租人使用租
        賃物之代價，出租人應定期按時收取租金之債權而言，
        故租金請求權因五年不行使而消滅，係就出租人對於承
        租人之租金請求權而言。本件上訴人未得其他共有人之
        同意，逾越其應有部分就共有物全部為使用收益，上訴
        人因而受有不當得利，為被害人之被上訴人則受有損害
        。此種不當得利返還請求權，本屬損害賠償之性質，非
        原租金之替補，亦即非基於一定之法律關係，因一年以
        下時間之經過而依序發生之定期給付債權，原審認因無
        適用民法第126條短期時效之餘地，難謂有何違背法令
        」 (最高法院94年度台上字第1198號裁判參照），準此
        ，被告丙○○、乙○○針對原告所請求自88年1月1日起
        至95年12月31日止，共計8年相當於租金之不當得利，
        總計1,263,452元亦主張5年短期消滅時效，就起訴前已
        逾5年之不當得利部分拒絕給付，亦於法無據，尚難准
        許。
  (六)綜上所述，原告所得請求被告丙○○、乙○○給付者，計有
    自86年1月1日起至87年12月31日止之租金888,866元、給付
    遲延之違約金88,887元、違約移轉建物之違約金895,400元
    及自88年1月1日起至95年12月31日止，共計8年相當於租金
    之不當得利1,263,452元，總計為3,136,605元。而原告已於
    89年12月21日就系爭定期存單行使質權，並於上開租金及部
    分相當於租金之不當得利共917,085元之範圍內獲得清償，
    則原告自得再請求被告丙○○、乙○○給付2,219,520元。
    從而，原告依系爭租賃契約之約定及不當得利之法律關係，
    請求被告丙○○、乙○○連帶給付2,219,520元，及自起訴
    狀繕本送達之翌日起（即被告丙○○自96年2月25日起、被
    告乙○○自96年3月13日起）至清償日止，均按年息百分之5
    計算之利息，為有理由，應予准許。至原告請求被告丁○○
    連帶給付2,219,520元及法定遲延利息，則無理由，應予駁
    回。
五、原告及被告丙○○、乙○○均陳明願供擔保，分別聲請准予
    宣告假執行及免為假執行，經核原告勝訴部分，合於法律規
    定，爰分別酌定相當之擔保金額予以宣告之。至於原告敗訴
    部分，其假執行之聲請，已因訴之駁回而失所附麗，應併予
    駁回之。
六、本件事證已臻明確，兩造其餘攻擊防禦方法及所舉證據，經
    審酌結果，與本件判決結論均無影響，爰不一一論述，附此
    敘明。
七、據上論結，本件原告之訴為一部有理由，一部無理由，依民
    事訴訟法第79條、第85條第2項、第390條第2項、第392條，
    判決如主文。
中　　華　　民　　國　　96　　年　　12　　月　　27　　日
                  民事第二庭    法　官　許秀芬
以上正本係照原本作成
如對本判決上訴，須於判決送達後20日內向本院提出上訴狀
中　　華　　民　　國　　96　　年　　12　　月　　27　　日
                                書記官　陳其良
